臺灣板橋地方法院民事判決　　　　　　　96年度訴字第1891號
原　　　告　乙○○
訴訟代理人　郭惠吉律師
複?代理人　賴俊榮律師
被　　　告　甲○○
上列當事人間請求拆屋還地等事件，經本院於民國96年12月11日
言詞辯論終結，判決如下：
    主  文
被告應將坐落臺北縣樹林市○○段第一三四及一三七地號土地如
附圖編號A 面積44.02 平方公尺、編號B 面積4.67平方公尺及編
號C 面積5.8 平方公尺所示地上物拆除，並將土地返還原告及其
他共有人。
被告應給付原告新臺幣貳仟玖佰陸拾壹元，及自民國九十六年九
月一日起至返還前項所示土地之日止按月給付原告新臺幣肆拾玖
元。
原告其餘之訴駁回。
訴訟費用由原告負擔百分之一，餘由被告負擔。
本判決第一、二項於原告以新臺幣貳拾捌萬玖仟元為被告供擔保
後，得假執行，但被告如以新臺幣捌拾陸萬玖仟參佰伍拾貳元為
原告預供擔保，得免為假執行。
原告其餘假執行之聲請駁回。
    事實及理由
壹、程序部分：按訴狀送達後，原告不得將原訴變更或追加他訴
    。但被告同意者，或請求之基礎事實同一，或擴張或減縮應
    受判決事項之聲明者，不在此限；被告於訴之變更或追加無
    異議，而為本案之言詞辯論者，視為同意變更或追加，民事
    訴訟法第255 條第1 項第1 至3 款、第2 項定有明文。本件
    原告起訴時訴之聲明第1 、2 項分別為：「被告應將坐落於
    臺北縣樹林市○○段134 、137 及138 地號土地上，面積共
    約33平方公尺（實際占用位置與面積以地政機關測量結果為
    準）之地上物拆除，並將土地返還原告及其他共有人；被告
    應給付原告新臺幣（下同）3,586 元及自民國96年9 月1 日
    起至返還第1 項所示土地之日止，按月給付原告59元」，嗣
    經本院會同地政人員履勘現場，並經地政人員實地丈量繪製
    土地複丈成果圖後，原告則於96年12月11日當庭提出民事準
    備狀將該項聲明變更為「被告應將坐落於臺北縣樹林市○○
    段134 及137 地號土地上，如臺北縣樹林市地政事務所土地
    複丈成果圖所示編號A 、面積44.02 平方公尺，編號C 、面
    積5.8 平方公尺及編號B 、面積4.67平方公尺之地上物拆除
    ，並將土地返還原告及其他共有人；被告應給付原告5,922
    元及自96年9 月1 日起至返還第1 項所示土地之日止，按月
    給付原告99元」，其請求拆屋還地之標的土地既有減縮（原
    包括134 、137 及138 地號，嗣僅有134 及137 地號）、請
    求返還土地之面積及損害金額亦有擴張（原面積合計33平方
    公尺，嗣則變更為合計54.49 平方公尺），性質上即分屬聲
    明範圍之減縮及擴張，且請求之基礎事實仍屬同一，另被告
    對此亦無異議而為本案之言詞辯論，揆諸前引規定，原告前
    揭訴訟行為應屬合法，合先敘明。
貳、實體部分：
一、原告起訴主張：
    (一)查臺北縣樹林市○○段134 及137 地號土地（下稱系爭土
      地）為原告與其他共有人所有，原告之持分各均為502 分
      之31，被告並無任何權源，竟在該2 土地上建築2 層之鐵
      皮屋違章建築（占有情形即如附圖所示A 、B 、C 部分所
      示），爰依民法第767 條、第821 條聲明如後述第1 項聲
      明所示。
    (二)被告無權占有系爭土地，應受有相當於租金之利益，致原
      告受有相當於租金之損害，原告自得請求被告返還其因無
      權占有系爭土地所受之利益。爰依民法第179 條規定，參
      酌最高法院61年台上字第1695號判例意旨及土地法第97條
      第1 項之規定，請求被告給付最近5 年內、以系爭土地申
      報價額年息百分之10為限所計算之損害金5,922 元【亦即
      91年9 月1 日起至96年8 月31日止共5 年之損害金，其計
      算式為：面積54.49 平方公尺×5 年×申報地價每年3,52
      0 元×10％×應有部分502 分之31＝5,922 元】，及自96
      年9 月1 日起至返還系爭土地日止每月之損害金99元【其
      計算式為：面積54.49 平方公尺×申報地價每年3,520 元
      ×10％×應有部分502 分之31÷12個月＝99元】。
    (三)對被告答辯之陳述：
      1.否認伊父親同意被告父親使用如附圖所示A 、B 、C 土
        地蓋房子。
      2.否認原告曾於95年同意讓被告使用現場小房屋前面的空
        地。
    (四)爰聲明：
      1.被告應將坐落於臺北縣樹林市○○段134 及137 地號土
        地上，如臺北縣樹林市地政事務所土地複丈成果圖所示
        編號A 、面積44.02 平方公尺，編號C 、面積5.8 平方
        公尺及編號B 、面積4.67平方公尺之地上物拆除，並將
        土地返還原告及其他共有人。
      2.被告應給付原告5,922 元及自96年9 月1 日起至返還第
        1 項所示土地之日止，按月給付原告99元。
      3.原告願供擔保請准為假執行之宣告。
二、被告就伊為坐落系爭土地如附圖所示A 、B 、C 部分建物之
    所有人及使用人乙節固不爭執，但以下列各語置辯：
    (一)系爭土地乃從伊父親李萬金占有迄今，是原告父親把系爭
      土地交給伊父親種田，並同意伊父親使用如附圖所示A 、
      B 、C 土地，伊父親才在上面蓋房子。
    (二)去年（按即95年）伊曾與原告協調讓伊使用現場小房屋前
      面的空地，原告也有同意。
    (三)原告請求96年9 月1 日回溯5 年間之不當得利不合理，但
      之後原告請求還地而伊不還，故要伊付每月99元還有點意
      思。
    (四)爰聲明：
      1.原告之訴及其假執行之聲請均駁回。
      2.如受不利判決，願供擔保請准宣告免為假執行。
三、本件下列各項事實，為兩造所不爭執，並有土地登記謄本、
    照片、本院勘驗筆錄及照片（本院卷第5 至23、34、52至56
    頁）等附卷可參，均堪認為真實。
    (一)原告為系爭第134 及137 號土地所有人，應有部分各均為
      502 分之31。
    (二)被告為坐落系爭土地如附圖所示A 、B 、C 部分建物之所
      有人及使用人。
四、本件兩造既不爭執原告為系爭土地之所有權人及被告為占有
    如附圖所示A 、B 、C 部分土地之人等事實，則其爭點厥為
    ：(一)被告是否有權占有如附圖所示A 、B 、C 部分土地？(二)
    若無，則原告所得請求被告因占有上開土地所受利益之金額
    應如何計算？茲分述如下：
    (一)按所有人對於無權占有或侵奪其所有物者，得請求返還之
      ；各共有人對於第三人，得就共有物之全部為本於所有權
      之請求。但回復共有物之請求，僅得為共有人全體之利益
      為之，民法第767 條前段、第821 條分別定有明文。次按
      占有人於占有物上行使之權利，僅推定其適法有此權利而
      已，觀民法第943 條規定自明。被告依此規定，於占有物
      行使權利時，因推定之結果，固不須舉證證明其權利，惟
      若原告已證明其為系爭基地之所有人，而推翻法律之推定
      ，則被告就其主張對該基地之占有有合法正當權源之事實
      ，自應負舉證責任（最高法院74年度臺再字第1 號判決、
      83年度臺上字第2441號判決意旨參照）。又以無權占有為
      原因，請求返還所有物之訴，被告對原告就其物有所有權
      存在之事實無爭執，而僅以非無權占有為抗辯者，原告於
      被告無權占有之事實，無舉證責任，被告應就其取得占有
      ，係有正當權源之事實證明之，如不能證明，則應認原告
      之請求為有理由（最高法院72年度臺上字第2516號判決、
      85年度臺上字第1120號判決意旨參照）。本件被告辯稱：
      系爭土地乃從伊父親李萬金占有迄今，是原告父親把系爭
      土地交給伊父親種田，並同意伊父親使用如附圖所示A 、
      B 、C 部分土地，伊父親才在上面蓋房子，另去年伊曾與
      原告協調讓伊使用現場小房屋前面的空地，原告也有同意
      等有權占有之事實，既均為原告所否認，自應由被告就此
      積極、利己事實負舉證責任，然其卻表示「伊父親死很久
      了，沒有證據」、「（有無證據可以證明原告同意讓你使
      用？）沒有」、「（原告父親有同意你父親使用A 、B 、
      C 土地嗎？）有」、「（有無證據可以證明？）目前沒有
      ，上一代的人死得差不多了，很難找到證據」等語，其既
      無法舉證以實其說，即難逕認其前揭有權占有之主張為真
      。本件被告既無法證明其有占有如附圖所示A 、B 、C 部
      分土地之合法權源，則原告本於系爭土地共有人之身分，
      請求被告返還上開土地予原告及其他共有人，於法即屬有
      據。
    (二)按無法律上之原因而受利益，致他人受損害者，應返還其
      利益。雖有法律上之原因，而其後已不存在者，亦同，民
      法第179 條定有明文。又依不當得利之法則請求返還不當
      得利，以無法律上之原因而受利益，致他人受有損害為其
      要件，故其得請求返還之範圍，應以對方所受之利益為度
      ，非以請求人所受損害若干為準，無權占有他人土地，可
      能獲得相當於租金之利益為社會通常之觀念，是被上訴人
      抗辯其占有係爭土地所得之利益，僅相當於法定最高限額
      租金之數額，尚屬可採（最高法院61年台上字第1695號判
      例參照）。經查：
      1.本件被告無權占有原告與他人所共有、如附圖所示A 、
        B 、C 部分之系爭土地，依社會通常之觀念，可獲得免
        於支付租金之利益，致原告受有損害，則原告依民法第
        179 條，請求被告返還自91年9 月1 日起96年8 月31日
        止（即起訴前回溯5 年內）及自96年9 月1 日起至返還
        土地日止相當於租金之利益，自屬有據。
      2.按城市地方房屋之租金，以不超過土地及其建築物申報
        總價年息10％為限，土地法第97條第1 項定有明文，而
        依土地法施行法第25條規定，土地法第97條規定之土地
        價額係指「法定地價」而言，又依土地法第148 條規定
        ，土地所有權人依土地法所「申報之地價」為法定地價
        ，另依土地法第105 條規定，同法第97條之規定，於租
        用基地建築房屋準用之。是城市地方建築基地之租金亦
        應以土地申報地價年息10％為限。經查系爭土地於96年
        1 月間之申報地價為每平方公尺3,520 元，如以如附圖
        所示A 、B 、C 部分土地面積54.49 平方公尺、原告就
        該地之應有部分為502 分之31，按年息百分之10計算，
        則法定最高租金應為年租金1,184 元（計算式：申報地
        價每年3,520 元×面積54.49 平方公尺×應有部分502
        分之31×10％＝1,184 元，元以下4 捨5 入），亦即原
        告所得請求被告因占有前揭土地所受相當於租金之利益
        金額，應以每年1,184 元為上限。
      3.查系爭土地之公告現值為每平方公尺15,900元，以如附
        圖所示A 、B 、C 部分土地面積54.49 平方公尺、原告
        就該地之應有部分為502 分之31計算，被告所占土地之
        公告現值為866,39 1元（即15,900元×54.49 平方公尺
        ＝866,391 元），原告按其應有部分所享土地公告現值
        即為53,502元（即866,391 元×應有部分502 分之31＝
        53,502元，元以下4 捨5 入）。又系爭土地緊鄰鐵路鐵
        軌，除被告所有建物外，其餘目前仍作空地使用，並未
        出租他人。另查原告所有與系爭土地相鄰之土地有部分
        係搭建約4 坪大之車庫租予他人，租金為年租金3 萬元
        【換算每平方公尺年租金為2,269 元（計算式：30,000
        元÷4 坪÷3.30579 ＝2,269 元，元以下4 捨5 入），
        月租金為189 元】，其餘空地作露天停車場，每車每月
        租金為1,000 元【如每車位亦為4 坪大，則每平方公尺
        之月租金為75元】。再由系爭土地出發，須步行3 至4
        分鐘穿過窄巷並跨越鐵路平交道，始能到達樹林市○○
        路○段（屬雙向4 線道）路口，該路口處設有山佳國小
        及中山路三段有公車站牌等情，經本院勘驗屬實，並有
        土地登記謄本及本院勘驗筆錄、照片附卷可參（本院卷
        第4 至23、53至56頁），經斟酌前揭一切情狀後，認系
        爭土地因受鐵軌阻隔且地處偏遠，致其使用效能受到相
        當程度之影響，此由相鄰空地目前亦僅能作停車場使用
        ，且其使用情形亦非頻繁亦可得證，又樹林市○○路○
        段雖屬雙向兩線道，並有公車路線經過，然系爭土地地
        目為田，此與住宅區或住商混合區之使用價值亦無法相
        比，故認應按基地申報地價年息百分之5 計算年租金為
        適當。從而，原告按其應有部分所得請求被告給付其因
        占有系爭土地所受相當於租金之利益金額，即為：
        (1)自91年9 月1 日起至96年8 月31日止共5 年之損害金
          為2,961 元（計算式：面積54.49 平方公尺×申報地
          價每年3,520 元×5 ％×應有部分502 分之31＝2,96
          1 元，元以下4 捨5 入）。
        (2)自96年9 月1 日起至返還系爭土地日止每月之損害金
          為49元（計算式：面積54.49 平方公尺×申報地價每
          年3,520 元×5 ％×應有部分502 分之31÷12個月＝
          49元，元以下4 捨5 入】。
五、從而，原告依據民法第767 條、第821 條及第179 條，請求
    被告應將坐落於臺北縣樹林市○○段134 及137 地號土地上
    ，如附圖編號A 面積44.02 平方公尺、編號B 面積4.67平方
    公尺及編號C 面積5.8 平方公尺所示地上物拆除，並將土地
    返還原告及其他共有人，暨請求被告應給付原告2,96 1元，
    及自96年9 月1 日起至返還第1 項所示土地之日止按月給付
    原告49元，為有理由，應予准許。逾上開範圍之請求，為無
    理由，應予駁回。
六、兩造分別陳明願供擔保，聲請宣告假執行及免為假執行，就
    原告勝訴部分，於法核無不合，爰分別酌定如主文第5 項所
    定供擔保金額准許之。至原告敗訴部分，此部分假執行之聲
    請因已失所附麗，爰予駁回。
七、本件判決之基礎事實已臻明確，兩造其餘攻擊防禦方法及舉
    證，核與判決結果並無影響，爰不另一一贅述。
據上論結，本件原告之訴為有理由，爰依民事訴訟法第79條、第
390 條第2 項、第392 條第2 項，判決如主文。
中　　華　　民　　國　　96　　年　　12　　月　　25　　日
                  民事第二庭  法　官　楊明佳
以上正本係照原本作成
如對本判決上訴，須於判決送達後20日內向本院提出上訴狀
中　　華　　民　　國　　96　　年　　12　　月　　25　　日
                            ?書記官　楊璧華
